【裁判字號】    92,訴,784
【裁判日期】    920725
【裁判案由】    違反銀行法
【裁判全文】
臺灣彰化地方法院刑事判決                          九十二年度訴字第七八四號
    公  訴  人  臺灣彰化地方法院檢察署檢察官
    被      告  甲○○
右列被告因違反銀行法案件，經檢察官提起公訴（九十一年度偵字第三二０七號），
本院判決如左：
    主      文
甲○○共同違反非銀行不得辦理國內外匯兌業務之規定，處有期徒刑年肆月。
扣案之台灣土地銀行員林分行、帳號：00000000000號、戶名：甲○○之
存摺貳本（編號0000000、0000000）及世華聯合商業銀行員林分行、
帳號：00000000000號、戶名：甲○○之存摺壹本（編號ＣＡ00000
00）均沒收。
    事      實
一、甲○○並非以經營銀行業為職業，其明知非銀行不得辦理國內外匯兌業務，竟與
    人稱「蔡先生」之姓名、年籍不詳之成年男子共同基於非法匯兌之犯意聯絡，由
    甲○○提供下列三帳戶供其匯兌使用：（一）台灣土地銀行員林分行（以下簡稱
    ：土地銀行員林分行）、帳號：00000000000號、戶名：甲○○；（
    二）世華聯合商業銀行員林分行（以下簡稱：世華銀行員林分行）、帳號：00
    000000000號，戶名：詹玉鳳（係甲○○之小姑，甲○○以匯款名義向
    不知情之詹玉鳳借用帳戶）；（三）世華銀行員林分行、帳號：0000000
    0000號、戶名：甲○○，自民國八十九年八月間起至九十年十月底止，由「
    蔡先生」在中國大陸地區招攬不特定之客戶，受該不特定之客戶委託，兌換新台
    幣及人民幣，其兌換方式為先計算出新台幣兌換人民幣之匯率後，先由台灣地區
    之客戶，將新台幣匯入甲○○提供之上開帳戶內，「蔡先生」再通知甲○○，請
    甲○○於指定之時間將指定之款項匯至「蔡先生」指定位於台灣之帳戶內，待甲
    ○○匯款完成後，「蔡先生」再將人民幣匯至客戶指定位於中國大陸之帳戶內，
    以賺取匯兌差額，甲○○並可於金錢匯入上開帳戶後、匯出前，先行使用該匯入
    之金錢，以作為辦理國內外匯兌業務之報酬。嗣經警於九十一年四月三日，持搜
    索票至甲○○位於彰化縣員林鎮○○路六一六號住處搜索查獲，並扣得甲○○提
    供之土地銀行員林分行、帳號：00000000000號、戶名：甲○○之存
    摺二本（編號0000000、0000000）、世華銀行員林分行、帳號：
    00000000000號、戶名：甲○○之存摺一本（編號ＣＡ000000
    0）及世華銀行員林分行、帳號：00000000000號、戶名：詹玉鳳之
    存摺四本（編號ＣＡ0000000、0000000、0000000、00
    00000）。
二、案經內政部警政署刑事警察局移送台灣彰化地方法院檢察署檢察官偵查起訴。
    理      由
一、訊據被告甲○○固坦承有於前揭時間，提供上開帳戶供「蔡先生」匯入款項，並
    依「蔡先生」之指示，將款項匯出至指定之帳戶等情，惟矢口否認涉有辦理國內
    外匯兌業務之犯行，辯稱：不知該行為係違反銀行法云云。惟查，右揭事實業據
    證人張漢添於警訊中證述綦詳，並有彰化銀行匯款申請書影本等在卷可稽，且證
    人乙○○即被告之配偶於警訊中證稱：我在五、六年前因自己兌換新台幣、美金
    換人民幣之需要而認識「蔡先生」，我是有要匯款大陸至台灣時會去「蔡先生」
    家中告訴他我要匯款多少錢至台灣，「蔡先生」會告訴當時匯率多少，雙方同意
    後可交易，我會告訴「蔡先生」要指定匯款至台灣的某一帳戶中，再拿人民幣給
    「蔡先生」，一般而言是一天即可匯款完成，台灣的帳戶會收的到，因之前我與
    「蔡先生」有兌換及匯兌的行為，進而比較認識「蔡先生」，因我匯款回台灣都
    是甲○○在處理，有沒有收到我由「蔡先生」那匯款的錢，都是甲○○與「蔡先
    生」電話聯絡，所以甲○○才由電話中認識「蔡先生」，之後於前一、二年時，
    「蔡先生」請甲○○幫他處理台灣方面的匯款，剛開始是我要匯款一部分的錢回
    台灣，「蔡先生」就多匯了一些錢，扣除我要給甲○○的錢之外，剩餘的錢就指
    定甲○○匯款至他指定的台灣帳戶中，之後「蔡先生」指定甲○○幫他匯款至他
    指定的台灣帳戶情形越來越多，「蔡先生」會直接打電話或用傳真的方式指定甲
    ○○款至台灣何銀行及帳號、帳戶，因之前「蔡先生」有口頭承諾若有餘額可先
    借我們提出使用，但他要指定匯款時我們要先提出自用的錢補回去，再匯款至「
    蔡先生」指定之台灣帳戶，所以甲○○會幫「蔡先生」匯款是因為有時候可短暫
    將帳戶的錢先挪用，等到「蔡先生」需要時再補回等語，足認被告之配偶即證人
    乙○○先前即透過「蔡先生」，由證人乙○○拿人民幣給「蔡先生」，「蔡先生
    」再依一定之匯率將錢匯到台灣，並均由被告與「蔡先生」聯繫、處理，故被告
    對於「蔡先生」在中國大陸地區招攬不特定之客戶，兌換新台幣及人民幣，先由
    台灣地區之客戶，將新台幣匯入被告所提供之上開帳戶內，「蔡先生」再通知被
    告於指定之時間將指定之款項匯至「蔡先生」指定位於台灣之帳戶內，待被告匯
    款完成後，「蔡先生」再將人民幣匯至客戶指定位於中國大陸之帳戶內，以賺取
    匯兌差額之匯兌行為當無不知之理，且被告係自八十九年八月間起至九十年十月
    底止長達一年多之時間為此行為，每日均係不認識之人匯入金額甚鉅之款項，再
    由被告依「蔡先生」之指示匯至「蔡先生」指定之位於台灣之帳戶內，次數甚為
    頻繁，被告自不得諉為不知。此外並有世華銀行員林分行函覆之上開帳戶之資金
    往來明細、資金往來匯入匯出款明細表、資金往來所有明細及開戶資料、詹玉鳳
    帳戶相關傳票影本、台灣土地銀行員林分行函覆之上開帳戶往來明細及相關傳票
    影本、證人詹玉鳳之證言在卷可稽，復有土地銀行員林分行、帳號：00000
    000000號、戶名：甲○○之存摺二本（編號0000000、00000
    00）、世華銀行員林分行、帳號：00000000000號、戶名：甲○○
    之存摺一本（編號ＣＡ0000000）、世華銀行員林分行、帳號：0000
    0000000號、戶名：詹玉鳳之存摺四本（編號ＣＡ0000000、00
    00000、0000000、0000000）扣案可資佐證。又任何人不得
    因不知法律而免除其刑事責任，刑法第十六條前段定有明文，是以被告所辯顯係
    事後卸責之詞，不足採信，本件事證已臻明確，被告犯行堪予認定。
二、核被告甲○○所為，係違反銀行法第二十九條第一項非銀行不得辦理國內外匯兌
    業務之規定，應依修正後同法第一百二十五條第一項之規定處斷。查銀行法於八
    十九年十一月一日修正公布，並於同年月三日起生效施行，被告違反銀行法之犯
    罪時間雖始於八十九年八月間，嗣後銀行法雖經修正，然被告連續違反銀行法行
    為時點迄至九十年十月底，自應適用修正後之銀行法，而無刑法第二條第一項適
    用之問題。又被告與人稱「蔡先生」之成年男子間有犯意之聯絡及行為之分擔，
    為共同正犯。爰審酌被告犯罪之動機、目的、手段、所生危害及其犯罪後之態度
    等一切情狀，量處如主文所示之刑。扣案之土地銀行員林分行、帳號：0000
    0000000號、戶名：甲○○之存摺二本（編號0000000、0000
    000）及世華銀行員林分行、帳號：00000000000號、戶名：甲○
    ○之存摺一本（編號ＣＡ0000000）係被告所有，係供犯罪所用之物，爰
    併予宣告沒收。另扣案之記事本三本及萬通商業銀行、土地銀行員林分行（編號
    0000000號）存摺各一本，雖均為被告所有，惟並無證據證明為供本案犯
    罪所用之物，故不併予宣告沒收；又其餘扣案之詹玉鳳之存摺因非被告所有之物
    ，故亦均不併予宣告沒收，附此敘明。
據上論斷，應依刑事訴訟法第二百九十九條第一項前段，修正後銀行法第一百二十五
條第一項，刑法第十一條前段、第二十八條，判決如主文。
中      華      民      國    九十二    年      七      月    二十五    日
                                  台灣彰化地方法院刑事第二庭
                                      法      官
右正本證明與原本無異。
如不服本判決，應於判決送達後十日內，向本院提出上訴狀（須附繕本）。
告訴人或被害人對於判決如有不服具備理由請求檢察官上訴者，其上訴期間之計算係
以檢察官收受判決正本之日期為準。
附錄法條：
銀行法第二十九條第一項
除法律另有規定者外，非銀行不得經營收受存款、受託經理信託資金、公眾財產或辦
理國內外匯兌業務。
銀行法第一百二十五條第一項
違反第二十九條第一項規定者，處三年以上十年以下有期徒刑，得併科新臺幣一億元
以下罰金。


司法院資訊處製作；財團法人民間司法改革基金會備份。
